臺灣臺北地方法院民事判決　　　　　　 100年度訴字第1630號
原　　　告　陽信商業銀行股份有限公司
法定代理人　林彭郎
訴訟代理人　謝天祥
　　　　　　呂佳玲
　　　　　　吳明敬
被　　　告　蔡江秀玉
　　　　　　蔡林鎂紅
共　　　同
訴訟代理人　蔡順雄律師
　　　　　　曹詩羽律師
被　　　告　蔡精華
上列當事人間請求分配表異議之訴等事件，本院於中華民國 100
年12月16日言詞辯論終結，判決如下：
    主      文
原告之訴駁回。
訴訟費用由原告負擔。
    事實及理由
(甲)程序方面：
  原告起訴原請求確認被告蔡精華與被告蔡江秀玉、蔡林鎂紅於
  民國85年6月6日就坐落台北中山區○○段○○段950、950之1、
  950之2 地號土地，所有權應有部分各1/9（下稱系爭土地）所
  為第一順位最高限額新台幣（下同）1000萬元抵押權及其所擔
  保債權不存在，蔡江秀玉、蔡林鎂紅於本院98司執字第 15321
  號強制執行事件分配表一次序8、9分配金額，應予剔除，有起
  訴狀在卷，嗣於訴訟中撤回確認之訴部分，分配表異議之訴部
  分追加如后述原告聲明所示，有民事補充理由狀在卷（見本院
  卷第84頁）足憑，為被告所同意，且原告均基於兩造間有關系
  爭分配表所生爭執涉訟，該基礎事實同一，依民事訴訟法第25
  5條第1項第2款規定，本院自應准許，合先敘明。
(乙)實體方面：
一原告主張：訴外人日美精機廠股份有限公司（下稱日美公司）
  以被告蔡精華、訴外人蔡陳秀玉為連帶保證人，自93年9 月30
  日起陸續向原告借款800萬元、400萬元，日美公司屆期未依約
  還款，原告取得臺灣板橋地方法院96年度促字第21939 號支付
  命令經強制執行無結果，獲發本院97年度執字第38007 號債權
  憑證，尚有本金520 萬4762元及利息未受清償。嗣原告執前開
  債權憑證對蔡精華所有系爭土地聲請強制執行，經本院98年度
  司執字第15321號強制執行程序拍定，獲分配362萬6176元，仍
  有本金261萬8475元及自99年12月3日起之利息暨違約金未獲清
  償。惟蔡精華雖將系爭土地設定最高限額1000萬元第一順位抵
  押權予蔡嘉光、蔡林鎂紅，權利範圍各2/3、1/3，存續期間自
  85年6月6日起至95年6月5日止，於85年6月8日登記，蔡嘉光於
  97年8月22日將上開抵押權讓與其配偶蔡江秀玉，於97年8月25
  日登記。但被告指稱蔡精華於63年、76年、77年、84年間持附
  表所示支票陸續向蔡嘉光、蔡寬仁或其配偶蔡林鎂紅借款，蔡
  精華與蔡嘉光、蔡林鎂紅於85年6月7日結算，蔡精華積欠蔡嘉
  光667萬元、蔡林鎂紅333萬元，蔡精華同時交付與借款金額相
  同之借據和本票予蔡嘉光、蔡林鎂紅等情，但並未提出交付借
  款之證明，且附表所示支票發票人閔全企業社蔡陳秀玉部分、
  發票人吳西洋部分、發票人日美公司面額150 萬元支票欠缺支
  票絕對必要記載事項，況被告間於85年6月7日，更無交付借款
  ，被告間並無消費借貸關係存在。縱認被告間上開消費借貸關
  係存在，並非發生於系爭最高限額抵押權存續期間，為抵押權
  效力所不及。又附表所示支票已逾1 年消滅時效，原告依民法
  第242 條規定代位蔡精華為時效抗辯。另蔡嘉光、蔡林鎂紅曾
  為日美公司償還積欠第一銀行820 萬元貸款，亦係基於渠等亦
  擔任保帶保證人之故，渠等與蔡精華間無消費借貸關係。綜上
  事由，蔡江秀玉、蔡林鎂紅不得參與分配，爰依強制執行法第
  41條第1 項規定，請求剔除蔡江秀玉、蔡林鎂紅之債權額云云
  。並聲明：本院98年度司執字第15321 號強制執行事件分配表
  一次序2執行費5萬3360元、次序9第一順位抵押權667萬元、次
  序3執行費2萬6640元、次序8第一順位抵押權333萬元，應予剔
  除。
二被告蔡江秀玉、蔡林鎂紅則以：蔡嘉光、蔡寬仁、蔡精華為三
  兄弟，蔡嘉光配偶為蔡江秀玉，蔡寬仁配偶為蔡林鎂紅，蔡精
  華配偶為蔡陳秀玉。蔡嘉光、蔡寬仁因合夥做生意，每日均有
  大筆現金收入，蔡精華於60年退伍後成立公司，有周轉困難會
  向蔡嘉光、蔡寬仁借款，每次均以現金交付，蔡精華於63年成
  立日美公司，除向蔡嘉光、蔡寬仁借款外，另向第一商業銀行
  股份有限公司（下稱第一銀行）貸款，而蔡寬仁於74年11月15
  日死亡，由蔡林鎂紅繼承蔡寬仁對蔡精華債權，且蔡精華於76
  、77年向蔡嘉光、蔡林鎂紅借款，交付附表所示支票作為還款
  擔保，因蔡精華無力償還，遂請渠等暫不要行使票據權利。又
  蔡嘉光與蔡林鎂紅於84年5 月24日，出售名下共有台北市○○
  區○○段5357建號建物即門牌號碼台北市○○街6號之1房屋，
  所有權應有部分蔡嘉光2/3，蔡林鎂紅1/3及所占土地部分（下
  稱德惠街不動產），為蔡精華償還積欠第一銀行820 萬元貸款
  。嗣蔡精華與蔡嘉光、蔡林鎂紅於85年6月7日進行結算，達成
  蔡精華積欠蔡嘉光667萬元、蔡林鎂紅333萬元，蔡精華同時交
  付與借款金額相同之借據和本票予蔡嘉光、蔡林鎂紅，並將系
  爭土地設定最高限額1000萬元抵押權予蔡嘉光、蔡林鎂紅，權
  利範圍依債權比例登記蔡嘉光2/3，蔡林鎂紅1/3。另蔡嘉光於
  97 年8月22日，將該抵押權讓與其配偶蔡江秀玉，蔡嘉光於98
  年1 月21日死亡，對蔡精華之債權由蔡江秀玉繼承。則本院98
  年度司執字第15321 號強制執行程序拍賣系爭土地，蔡江秀玉
  、蔡林鎂紅自得聲明參與分配等語，資為抗辯。並聲明：駁回
  原告之訴。
三被告蔡精華則以：伊與蔡嘉光、蔡寬仁為兄弟關係，伊積欠蔡
  嘉光借款債務超過1000萬元，積欠蔡寬仁及蔡林鎂紅將近 400
  萬元，因為是親兄弟，沒有計算利息，清償期是系爭支票上的
  發票日，後來因為伊沒有清清償債務，蔡寬仁於74年間死亡，
  蔡嘉光與蔡林鎂紅於84年間又以出售德惠街不動產得款，清償
  日美公司積欠第一銀行820 萬元貸款，該款項應由伊負責償還
  蔡嘉光與蔡林鎂紅。嗣伊與蔡嘉光與蔡林鎂紅於85年6月7日進
  行結算，確認伊積欠蔡嘉光667萬元、蔡林鎂333萬元，伊始將
  系爭土地設定抵押權予蔡嘉光、蔡林鎂紅等語，資為抗辯。並
  聲明：駁回原告之訴。
四兩造不爭執之事實：
(一)蔡嘉光、蔡寬仁、蔡精華為三兄弟，蔡嘉光配偶為蔡江秀玉，
  蔡寬仁配偶為蔡林鎂紅，蔡精華配偶為蔡陳秀玉，蔡寬仁於74
  年11月15日死亡，遺產由蔡林鎂紅繼承，蔡嘉光於98年1 月21
  日死亡，遺產由蔡江秀玉繼承，為兩造所不爭執，有該戶籍謄
  本在卷可稽。
(二)蔡精華於85年6月6日，將系爭土地設定最高限額1000萬元抵押
  權予蔡嘉光、蔡林鎂紅，權利範圍各2/3、1/3，存續期間自85
  年6月6日起至95年6月5日止，於85年6月8日登記；嗣蔡嘉光於
  97年8月22日，將上開抵押權讓與其配偶蔡江秀玉，於97年8月
  25日登記，有抵押權設定借款合約書、抵押權設定契約書、土
  地登記謄本、土地抵押權移轉契約書、他項權利證明書在卷（
  見本院卷第9至14、70至79頁）。
(三)日美公司以蔡精華、蔡陳秀玉為連帶保證人，自93年9 月30日
  起陸續向原告借款800萬元、400萬元，日美公司屆期未依約還
  款，原告取得臺灣板橋地方法院96年度促字第21939 號支付命
  令經強制執行無結果，獲發本院97年度執字第38007 號債權憑
  證，尚有本金520 萬4762元及利息未受清償，有該債權憑證在
  卷（見本院卷第6頁）。
(四)原告執前開債權憑證聲請本院以98年度司執字第15321 號強制
  執行事件拍賣系爭土地，蔡江秀玉、蔡林鎂紅各以抵押權擔保
  債權667萬元、333萬元參與分配，嗣該執行事件作成分配表，
  蔡江秀玉獲足額分配667萬元及執行費5萬3360元，蔡林鎂紅獲
  足額分配333萬元及執行費2萬6640元，原告獲分配362 萬6176
  元（含執行費3萬3060元），不足額261萬8475元，有分配表在
  卷（見本院卷第65至67頁反面），經本院調閱該執行卷宗，查
  核屬實。
五本件之爭點：
  經本院整理及兩造合意簡化爭點，即：(一)蔡精華是否積欠蔡嘉
  光、蔡林鎂紅借款？(二)本件最高限額抵押權是否僅以發生在存
  續期間內之債權為擔保範圍？(三)附表所示支票債權是否罹於時
  效？原告得否代位主張？
(一)有關蔡精華積欠蔡嘉光、蔡林鎂紅借款部分：
1.蔡江秀玉、蔡林鎂紅辯稱：蔡精華自60年起向蔡嘉光、蔡寬仁
  借款，蔡寬仁於74年間死亡，由蔡寬仁配偶蔡林鎂紅繼承對蔡
  精華債權，蔡精華再於76、77年間向蔡嘉光、蔡林鎂紅借款，
  並簽發附表所示支票用以清償，嗣因蔡清華無力還款，支票尚
  未兌現；且蔡嘉光與蔡林鎂紅於84年5 月24日，出售德惠街不
  動產代蔡精華償還積欠第一銀行820 萬元貸款，蔡精華與蔡嘉
  光、蔡林鎂紅於85年6月7 日進行結算，蔡精華積欠蔡嘉光667
  萬元、蔡林鎂333 萬元，同時交付與債權金額相同之借據、本
  票予蔡嘉光、蔡林鎂紅，並將系爭土地設定最高限額1000萬元
  抵押權予蔡嘉光、蔡林鎂紅，權利範圍依債權比例登記為蔡嘉
  光2/3，蔡林鎂紅1/3等語（見本院卷第33頁反面、34頁）。查
  依蔡江秀玉、蔡林鎂紅所提出附表一、二所示支票，分別由蔡
  精華配偶蔡陳秀玉及所開設閔全企業社，蔡精華開設日美公司
  ，蔡精華岳母吳西洋所簽發，發票日自76年1月31日起至77年5
  月1日止，面額有197萬2017元、75萬元、150萬元、15萬元、8
  萬元、14萬3500元各一紙，10萬元十二紙，8 萬3250元七紙，
  ，有支票在卷（見本院卷第90至98頁），以及蔡江秀玉、蔡林
  鎂紅所提出債權計算書（見本院卷第114 頁），可知附表所示
  支票之簽發日期、數額不一，該支票、債權計算書均年代久遠
  ，尚非臨訟所製作，係為清償債務所簽發，其中目前由蔡江秀
  玉持有原為蔡嘉光部分如附表一所示支票，金額共324 萬5517
  元，蔡林鎂紅持有附表二所示支票，金額共313 萬2750元，堪
  認蔡清華確實曾向蔡嘉光、蔡寬仁及蔡林鎂紅借款而簽發上開
  支票，用以清償債務。嗣蔡寬仁於74年11月15日死亡，遺產由
  蔡林鎂紅繼承，蔡嘉光於98年1 月21日死亡，遺產由蔡江秀玉
  繼承，已如前述，則蔡林鎂紅、蔡江秀玉辯稱蔡清華為向蔡嘉
  光、蔡寬仁及蔡林鎂紅借款而簽發附表所示支票，蔡嘉光部分
  至少有324萬5517元，蔡寬仁及蔡林鎂紅部分至少313萬2750元
  ，自屬可取。
2.次查，日美公司於76年7月23日、同年9月1日、同年11月9日、
  同年10月16日、同年11月8 日，以蔡精華、蔡嘉光、蔡林鎂紅
  為連帶保證人，向第一銀行借款210萬元、161萬元、490 萬元
  、196萬元、200萬元，上開借款於84年9月27日清償餘款820萬
  元，有第一銀行古亭分行100年11月2 日一古字第00147號函及
  所附借據、清償明細在卷（見本院卷第118至126頁）。而蔡嘉
  光與蔡林鎂紅於84年9月7日，以名下共有德惠街不動產出售予
  訴外人巨乾貿易股份有限公司，所得款項用以清償日美公司積
  欠第一銀行820萬元欠款，有第一銀行古亭分行84年7月11日一
  古字第206號函、建物異動索引在卷（見本院卷第35、115頁）
  。且蔡精華為日美公司董事長，有公司登記資料在卷（見本院
  卷第130至137頁），亦為日美公司實際負責人，則蔡江秀玉、
  蔡林鎂紅辯稱蔡精華向蔡嘉光、蔡林鎂紅借款，蔡嘉光、蔡林
  鎂紅以出售共有德惠街不動產所得款項其中820 萬元清償日美
  公司積欠第一銀行欠款，蔡嘉光、蔡林鎂紅與蔡精華間有 820
  萬元消費借貸關係存在，尚屬可取。
3.至原告主張附表所示支票發票人閔全企業社蔡陳秀玉部分、發
  票人吳西洋部分、發票人日美公司面額150 萬元支票欠缺支票
  絕對必要記載事項云云，惟蔡精華持上開支票向蔡嘉光、蔡林
  鎂紅借款，有關發票日等事項應獲發票人授權得以填載，對蔡
  精華與蔡嘉光、蔡林鎂紅間借款債權債務關係，尚不生影響。
  又原告主張蔡嘉光、蔡林鎂紅亦為日美公司向第一銀行借款之
  連帶保證人，渠等以出售上開德惠街不動產所得款項其中 820
  萬元清償日美公司積欠第一銀行欠款，係履行自己連帶保證責
  任云云。惟查，蔡精華、蔡嘉光、蔡林鎂紅亦為日美公司向第
  一銀行借款之連帶保證人，就該借款之「對外關係」（對債權
  人）而言，依民法第280 條規定，應對第一銀行負連帶責任，
  但何人應負終局責任，仍應依「內部關係」（相互間）而定。
  本件蔡精華為日美公司董事長，蔡嘉光、蔡林鎂紅為日美公司
  股東，有公司登記資料、股東名冊在卷（見本院卷第130至137
  頁），然蔡精華為日美公司之實際負責人，則日美公司積欠第
  一銀行之借款，應由蔡精華負終局責任，蔡嘉光、蔡林鎂紅於
  代日美公司清償第一銀行債務後，自得向蔡精華求償。原告上
  開主張，尚不足取。
(二)本件最高限額抵押權僅以發生在存續期間內債權為擔保範圍部
  分：
1.按稱最高限額抵押權者，謂債務人或第三人提供其不動產為擔
  保，就債權人對債務人一定範圍內之不特定債權，在最高限額
  內設定之抵押權。民法第881條之1第1 項定有明文。次按所謂
  最高限額之抵押契約，係指所有人提供抵押物，與債權人訂立
  在一定金額之限度內，擔保現在已發生及將來可能發生之債權
  之抵押權設定契約而言。此種抵押權所擔保之債權，除訂約時
  已發生之債權外，即將來發生之債權，在約定限額之範圍內，
  亦為抵押權效力所及（最高法院年66年台上字第1097號判例可
  資參照）。再按抵押權所擔保之債權，其種類及範圍，屬於抵
  押權之內容，依法應經登記，始生物權之效力，但如因內容過
  於冗長，登記簿所列各欄篇幅不能容納記載，可以附件記載，
  作為登記簿之一部分。因此關於最高限額抵押權所擔保之債權
  ，雖未記載於土地登記簿，然於聲請登記時提出之最高限額抵
  押權設定契約書，有該項債權之記載者，此契約書既作為登記
  簿之附件，自為抵押權效力所及（最高法院年84年台上字第19
  67號判例可資參照）。
2.另按稱和解者，謂當事人約定，互相讓步，以終止爭執或防止
  爭執發生之契約。民法第736 條定有明文。查蔡嘉光、蔡林鎂
  紅就附表支票部分對蔡精華各有324萬5517元、313萬2750元借
  款債權，以及代償日美公司積欠第一銀行欠款820 萬元之借款
  債權，已如前述。嗣蔡嘉光、蔡林鎂紅與蔡精華於85年6月7日
  ，就雙方多年往來債權債務關係進行結算，達成以蔡精華積欠
  蔡嘉光667萬元、蔡林鎂紅333萬元，蔡精華出具與債權金額相
  同借據、本票予蔡嘉光、蔡林鎂紅，並將系爭土地設定最高限
  額1000萬元抵押權予蔡嘉光、蔡林鎂紅，權利範圍依借款比例
  登記為蔡嘉光2/3，蔡林鎂紅1/3，存續期間自85年6月6日起至
  95年6月5日止，有借據、本票、抵押權設定借款合約書、抵押
  權設定契約書、土地登記謄本、土地抵押權移轉契約書、他項
  權利證明書在卷（見本院卷第9 至14、70至79頁）。依首揭規
  定，雙方以確定上開債權金額及蔡清華出具借據、本票及提供
  系爭土地設定最高限額抵押權方式達成和解，蔡嘉光、蔡林鎂
  紅對蔡精華於85年6月7日另取得上開和解債權、本票債權，依
  前開說明，蔡嘉光、蔡林鎂紅對蔡精華之前開借款債權、支票
  債權、和解債權、本票債權，均為系爭最高限額抵押權擔保效
  力所及。是原告主張依蔡嘉光、蔡林鎂紅與蔡清華於85年6月7
  日簽訂之抵押權設定借款合約書第5條記載，蔡清華於85年6月
  7 日收到蔡嘉光、蔡林鎂紅所給付之現金1000萬元（見本院卷
  第87頁），蔡嘉光、蔡林鎂紅與蔡清華於85年6月7日實際上並
  未交付1000萬元借款，縱使蔡嘉光、蔡林鎂紅對蔡清華有債權
  存在，亦非發生在系爭最高限額抵押權存續期間，自非系爭最
  高限額抵押權擔保效力所及云云，殊不足取。
(三)有關原告代位行使消滅時效抗辯部分：
1.按對支票發票人自發票日起算，1 年間不行使，因時效而消滅
  。票據法第22條第1 項定有明文。末按消滅時效，自請求權可
  行使時起算。時效完成後，債務人得拒絕給付。民法第128 條
  前段、第144條第1項定有明文。
2.查蔡精華簽發予蔡嘉光、蔡林鎂紅如附表所示支票，固已罹於
  1 年時效，惟蔡江秀玉、蔡林鎂紅對蔡精華另有前開借款債權
  、和解債權、本票債權，已如前述，則原告主張蔡江秀玉、蔡
  林鎂紅對蔡精華之支票債權已罹於時效，其依民法第242 條規
  定代位蔡精華行使時效抗辯，尚不影響蔡江秀玉、蔡林鎂紅對
  蔡精華之借款債權、和解債權、本票債權，得聲明參與分配本
  院98年度司執字第15321 號強制執行事件。故原告主張蔡江秀
  玉、蔡林鎂紅對蔡精華之支票債權已罹於時效，其依民法第24
  2 條規定代位蔡精華行使時效抗辯，蔡江秀玉、蔡林鎂紅之債
  權不得列入本院98年度司執字第15321 號強制執行事件分配云
  云，仍不足取。
六從而，原告依強制執行法第41條第1 項規定，請求本院98年度
  司執字第15321號強制執行事件分配表一蔡江秀玉部分次序2執
  行費5萬3360元、次序9第一順位抵押權667 萬元，蔡林鎂紅部
  分次序3執行費2萬6640元、次序8第一順位抵押權333萬元，應
  予剔除，為無理由，應予駁回。
七本件事證已臻明確，兩造其餘攻擊防禦方法及所提證據，經核
  與勝負之判斷不生影響，爰不予逐一論酌，附此敘明。
八訴訟費用負擔之依據：民事訴訟法第78條。
中    華    民    國   100    年    12    月    30    日
                  民事第六庭法  官  姜悌文
附表一：蔡江秀玉所持支票，共324萬5517元。
(一)發票人閔全企業社蔡陳秀玉，未載發票日，面額197萬2017 元
  支票。
(二)發票人蔡精華部分：
1.發票日76年4月30日，面額10萬元。
2.發票日76年1月31日，面額8萬元。
3.發票日76年2月28日，面額10萬元。
4.發票日76年3月31日，面額10萬元。
5.發票日76年11月27日，面額14萬3500元。
(三)發票人吳西洋部分：未載發票日，面額75萬元，受款人日美公
  司，日美公司背書支票。
附表二：蔡林鎂紅所持，共313萬2750元。
(一)發票人日美公司，未載發票日，面額150萬元。
(二)發票人蔡精華部分：
1.發票日76年11月1日，面額8萬3250元。
2.發票日76年11月30日，面額8萬3250元。
3.發票日77年1月10日，面額8萬3250元。
4.發票日77年1月31日，面額8萬3250元。
5.發票日77年2月28日，面額8萬3250元。
6.發票日77年3月31日，面額8萬3250元。
7.發票日77年5月1日，面額8萬3250元。
8.發票日77年2月10日，面額10萬元。
9.發票日77年2月10日，面額10萬元。
10.發票日76年12月21日，面額10萬元。
11.發票日76年12月28日，面額10萬元。
12.發票日76年11月20日，面額10萬元。
13.發票日76年12月13日，面額10萬元。
14.發票日76年12月5日，面額10萬元。
15.發票日76年1月17日，面額10萬元。
16.發票日76年1月2日，面額10萬元。
17.發票日76年11月30日，面額15萬元。
以上為正本係照原本作成
如對本判決上訴，須於判決送達後20日內向本院提出上訴狀。如
委任律師提起上訴者，應一併繳納上訴審裁判費。
中    華    民    國   100    年    12    月    30    日
                            書記官  羅振仁